【裁判字號】    90,訴,206
【裁判日期】    900406
【裁判案由】    偽造文書
【裁判全文】
台灣台中地方法院刑事判決                            九十年度訴字第二六號
    公  訴  人  臺灣台中地方法院檢察署檢察官
    被      告  丙○○
右列被告因偽造文書案件，經檢察官提起公訴（八十九年度調偵字第四四四號），本
院判決如左：
    主  文
丙○○被訴行使偽造私文書部分無罪；被訴詐欺取財部分公訴不受理。
    理  由
壹、無罪部分
一、公訴意旨略以：丙○○於民國（下同）八十五年十二月間召募其親戚林明成（現
    已死亡）及甲○○參加其所組之互助會，該互助會會期自八十五年十二月十日起
    至八十八年四月十日止，採外標制，其會員人數連同會首共二十九名，每會金額
    新台幣（下同）一萬元，每月開標一次，由丙○○主持開標及收取會款，投標之
    方式為活會會員聚集在丙○○住處，將願出之利息及會員姓名記載於標單上投標
    ，標息最高者為得標。詎丙○○竟意圖為自己不法所有之概括犯意，先後於八十
    八年三月及四月間，即該互助會第二十八會及第二十九會時，未經甲○○及林明
    成之同意，偽造其二人之名義填寫標單，自行冒用其二人名義參與投標而行使偽
    造標單，俟開標後，再佯稱由其二人得標，丙○○再據以向各會員收取會款，致
    該互助會會員陷於錯誤而交付會款予丙○○，計冒標取得會款共約六十萬元，足
    以生損害於遭冒標之會員甲○○、林明成二人。嗣於八十八年四月十日甲○○向
    丙○○請求第二十八會及第二十九會會款時，始知悉上情，因認被告丙○○涉犯
    行使偽造私文書罪嫌云云。
二、按犯罪事實應依証據認定之，無證據不得推定其犯罪事實。又不能證明被告犯罪
    者，應諭知無罪之判決，刑事訴訟法第一百五十四條、第三百零一條第一項定有
    明文。又按事實之認定，應憑証據，如未能發現相當証據或証據不足以証明，自
    不能以推測或擬制之方法，以為裁判之基礎。
三、公訴人認被告丙○○涉犯行使偽造私文書罪嫌，無非以告訴人甲○○所述及會簿
    為據，固非無見，惟訊據被告丙○○對右揭時地組互助會，且有向其他死會會員
    收取第二十八會、第二十九會之會款，又未將該二會會款交付予告訴人等情並不
    否認，然矢口否認右揭行使偽造私文書之犯行，辯稱：伊並沒有冒標，第二十八
    會、二十九會剩林明成、甲○○各一會，這二會均未寫標單，因為都是屬告訴人
    家的不用寫標單；因為甲○○及林明成也有欠伊會款，而伊之前也有向甲○○借
    款，且甲○○即以借款的利息抵掉會款，所以甲○○以利息抵掉會款等語。經查
    ：
（一）告訴人甲○○與其夫林明成確有於八十五年十二月參加被告所組之互助會，會
      員共二十九名，自八十五年十二月十日起至八十八年四月十日止，每會一萬元
      ，告訴人、其夫林明成參加三會員次，除曾得標一會員次外，其餘告訴人尚有
      一會，林明成亦有一會均未曾得標，故至八十八年三月、四月間均仍屬活會，
      應分別於第二十八會、第二十九會得標等情，業據被告自承在卷，並據告訴人
      甲○○、証人即互助會員乙○○之先生洪仁文陳明在卷，互核相符，並有洪仁
      文提出之互助會簿一本，其上均載明於該互助會期間每月係何會員以多少錢得
      標，依該互助會會簿甲○○、林明成確尚有二會活會，並未遭被告丙○○冒標
      等情，已堪認定，是被告辯稱：並未冒標等語，應堪採信。而告訴人甲○○雖
      指稱被告有冒標行為，惟其未能指出被告係於何時冒標，其空言指稱被告冒標
      ，所述顯無依據，已非無瑕疵可指。依告訴人甲○○所提出之互助會簿，其上
      僅有參與之會員代號，並無詳細載明於互助會期間，係何會員以多少錢得標，
      是依該會簿固足証明甲○○確有參與上開互助會，惟不足証明被告曾於互助會
      期間冒標告訴人甲○○之會款甚明。
（二）再查，公訴意旨之內容雖載明，被告係於第二十八會及第二十九會進行標會時
      ，冒用甲○○、林明成之名義，於標單上偽造甲○○、林明成之署名云云，惟
      按填載標單之目的，係活會會員自行填寫，用以比較何活會會員出資之得標金
      額較高，即由該活會會員得標，再查，上開互助會第二十八會、第二十九會係
      最後二會，已如前述，是除告訴人甲○○之二會外，其餘會員均屬死會，換言
      之，其餘會員均因業已得標，其各該繳納之會款金額係屬確定，均不得再參與
      標會，衡情最後二會當然屬甲○○、林明成所有，自無再填寫標單之必要，該
      二會之得標會款當然歸甲○○、林明成所有，此為事理當然，被告丙○○向其
      他會員供稱第二十八會、第二十九會係由告訴人得標，亦屬真實之事實，且係
      互助會會首對已得標會員間之民事債權關係，並無詐稱可言，且被告亦無冒用
      甲○○、林明成名義填寫標單之必要，再參以本件並未查扣公訴人所指稱丙○
      ○所偽造之標單，又無其他証據証明被告丙○○有冒用甲○○、林明成之署名
      偽造標單，自難依告訴人甲○○之瑕疵指訴，遽為被告丙○○有行使偽造文書
      之認定。
四、綜上所述，被告所辯：並未冒標等語，應堪採信，既無証據証明被告有冒用甲○
    ○、林明成之名義，有於標單上偽造甲○○、林明成之署名，自難以告訴人甲○
    ○之瑕疵指訴，遽即為被告有罪之認定。至被告係互助會會首，未依約給付告訴
    人甲○○應得之會款，係屬債務不履行之問題。民事債務人應依誠實信用原則履
    行債務，衡諸一般交易常情，若被告未另以不法手段誤導告訴人對債信風險之判
    斷，尚不得因被告未依約清償債務，即遽論被告涉有行使偽造文書罪之犯行。從
    而，本件既查無其他積極證據足資認定被告有行使偽造私文書犯行，其犯罪即屬
    不能證明，自應為無罪之諭知。
貳、不受理部分
一、公訴意旨略以：丙○○於民國（下同）八十五年十二月間召募其親戚林明成（現
    已死亡）及甲○○參加其所組之互助會，該互助會會期自八十五年十二月十日起
    至八十八年四月十日止，其會員人數連同會首共二十九名，每會金額新台幣（下
    同）一萬元，每月開標一次，由丙○○主持開標及收取會款，投標之方式為活會
    會員聚集在丙○○住處，將願出之利息及會員姓名記載於標單上投標，標息最高
    者為得標。詎丙○○竟意圖為自己不法所有之概括犯意，先後於八十八年三月及
    四月間，即該互助會第二十八會及第二十九會時，未經甲○○及林明成之同意，
    偽造其二人之名義填寫標單，自行冒用其二人名義參與投標而行使偽造標單，俟
    開標後，再佯稱由其二人得標，丙○○再據以向各會員收取會款，使該互助會會
    員陷於錯誤而交付會款予丙○○，丙○○因之冒標取得會款共六十萬元，足以生
    損害於遭冒標之會員甲○○、林明成二人。嗣於八十八年四月十日甲○○向丙○
    ○請求第二十八會及第二十九會會款時，始知悉上情，因認被告丙○○涉犯詐欺
    取財罪嫌云云。
二、按告訴乃論之罪，其告訴經撤回者，應諭知不受理之判決，並得不經言詞辯論為
    之，此為刑事訴訟法第三百零三條第三款、第三百零七條所明定。又查，於直系
    血親、配偶、同財共居親屬或其他五親等內血親或三親等內姻親之間，犯刑法第
    三百三十九條第一項之詐欺取財罪，告訴乃論，刑法第三百四十三條、第三百二
    十四條第二項定有明文。
三、經查，被告丙○○係告訴人甲○○之姊夫，即被告丙○○之妻林惠珍與告訴人甲
    ○○之夫林明成係屬親姊弟，換言之，被告丙○○係告訴人甲○○配偶林明成之
    姊姊林惠珍之配偶，是依民法之規定，二人係配偶之血親之配偶，被告丙○○與
    告訴人甲○○係二親等姻親等情，業據被告丙○○、告訴人甲○○陳明在卷，並
    有丙○○、林惠珍、甲○○、林明成之戶籍謄本在卷可佐，已堪認定。是本件被
    告經檢察官以刑法第三百三十九條第一項之詐欺取財罪提起公訴，依同法三百四
    十三條、第三百二十四條第二項之規定，被告上揭詐欺取財罪嫌係屬告訴乃論之
    罪，茲經告訴人於第一審辯論終結前當庭撤回告訴，爰不經言詞辯論，諭知不受
    理之判決。
據上論斷，應依刑事訴訟法第三百零三條第三款、第三百零一條第一項前段，第三百
零七條，判決如主文。
中      華      民      國    九十      年      四      月      六      日
                                        臺灣臺中地方法院刑事第一庭
                                            法  官    黃  家  慧
右正本證明與原本無異。
如不服本判決，應於送達後十日內向本院提出上訴狀(須附繕本)，上訴於台灣高等
法院台中分院。
                                            書記官
中      華      民      國    九十      年      四      月      十      日


司法院資訊處製作；財團法人民間司法改革基金會備份。
